【裁判字號】    97,重訴,76
【裁判日期】    970507
【裁判案由】    清償借款
【裁判全文】
臺灣臺中地方法院民事判決  97年度重訴字第76號
原      告  台灣中小企業銀行股份有限公司
法定代理人  戊○○
訴訟代理人  丙○○
被      告  東庚企業股份有限公司
法定代理人  丁○○
訴訟代理人  蔣文正    律師
複代理人    甲○○
當事人間清償借款事件，本院於97年4月23日言詞辯論終結，判
決如下：
    主    文
原告之訴駁回。
訴訟費用新台幣壹拾萬零玖佰陸拾捌元由原告負擔。
    事實及理由
一、原告方面：
  (一)訴外人良義塑膠工業股份有限公司（以下簡稱良義公司）於
    民國（下同）95年10月23日與原告簽訂國內應收帳款預支價
    金融資契約，將其對被告所有應收帳款債權轉讓與原告，並
    以96年1月10日豐原中正路郵局第22號存證信函通知被告。
    訴外人良義公司對被告於95年12月共有9筆應收帳款，金額
    合計新台幣（下同）3,720,160元、96 年1月共有17筆應收
    帳款，金額合計6,383,450元，訴外人良義公司將上述債權
    讓與原告，原告於96年5月25日函請被告依原告存證信函之
    指示，將訴外人良義公司之應收帳款匯入原告指定之帳戶，
    被告於同年月29日收受通知，惟未依指示付款。爰依債權讓
    與之法律關係，請求被告給付貨款。並聲明求為判決被告應
    給付原告10,103,610元及自96年5月30日起至清償日止按年
    息5%計算之利息。
  (二)對被告抗辯之陳述：
  1.被告辯稱96年5月之前未受債權讓與之通知，惟訴外人良義
    公司辦理本件融資時提出與被告交易之發票，原告持以向被
    告照會是否為交易發票，被告對於原告之照會並未拒絕，並
    證實真實交易，被告若不知悉訴外人良義公司已持上述發票
    向原告辦理融資，何以同意原告照會；又原告執有被告於96
    年1月5日蓋章表示同意之「應收帳款債權轉讓通知書」，其
    上之印文均為真正，則本件債權讓與顯為被告所知悉並同意
    。則本件債權讓與自被告蓋章表示同意之日起（即96年1月5
    日）即對被告發生效力，縱使被告辯稱未曾收到訴外人良義
    公司於96年1月10日寄發之存證信函，亦不影響債權讓與之
    效力。
  2.被告辯稱「應收帳款債權轉讓通知書」上之印文係訴外人良
    義公司法定代理人乙○○所盜蓋，按民法有關表見代理之規
    定，係為保護交易相對人而設，被告因對印信之疏於保管，
    致遭他人盜用，而使原告信以為「應收帳款債權轉讓通知書
    」上印文為被告所為，並與訴外人良義公司交易，即應使被
    告負授權人之責任。
  3.被告於知悉債權讓與後，未依「應收帳款債權轉讓通知書」
    載明之債務履行方法，仍對訴外人良義公司為清償之行為，
    非依債之本旨為給付，不能發生清償之效力。
二、被告方面：
  (一)原告主張訴外人良義公司就與原告間之債權讓與曾於96年1
    月10日以豐原中正路郵局第22號存證信函通知被告云云，惟
    被告從未收到上開存證信函，於接獲原告於96年5月25日函
    請被告將訴外人良義公司之應收帳款匯入指定帳戶之通知前
    ，被告已向訴外人良義公司就應收帳款全部清償完畢。依民
    法第297條第1項、第299條第1項及第309條第1項之規定，被
    告在接獲債權讓與之通知前已對訴外人良義公司為債務之全
    部清償，即在本件債權讓與對被告生效前，被告與債權人即
    訴外人良義公司間之債之關係已然消滅，故被告自得以全部
    清償之事由對抗原告。
  (二)被告並未在訴外人良義公司提交原告之「應收債權轉讓通知
    書」上蓋章，該通知書上之印文固為真正，但非被告所為，
    係遭訴外人良義公司法定代理人乙○○盜用，被告並無表見
    行為使原告誤認為被告授與代理權予訴外人乙○○，自不負
    表見代理責任。並聲明求為判決如主文所示。
三、兩造不爭執之事實：
  (一)訴外人良義塑膠工業股份有限公司於95年10月23日與原告簽
    訂應收帳款預支價金融資契約，並將其對被告所有應收帳款
    債權轉讓予原告。訴外人良義公司對被告於95年12月有9筆
    應收帳款金額是3,720,160元，1月有17筆應收帳款，金額為
    6,383,450元，合計為10,103,610元。
  (二)訴外人良義公司於96年1月10日豐原中正路郵局第22號存證
    信函係寄往台中市○○區○○路3段126號，由良義公司法定
    代理人乙○○以偽刻之被告公司收發章收取。
  (三)原告於96年5月25日發函催告被告給付第一項所示之貨款。
  (四)良義公司向原告簽訂融資契約時所檢附之「應收帳款轉讓通
    知書」上被告公司印章及法定代理人丁○○印章真正，但係
    遭良義公司法定代理人乙○○盜蓋。
  (五)於96年5月25日原告發函催告時，被告對於良義公司所負債
    務已全數清償完畢。
四、本件兩造主要爭執點在於系爭債權讓與之通知何時到達被告
    ？被告就應訴外人良義公司提出之「應收帳款轉讓通知書」
    之內容是否應負表現代理責任？
  (一)原告主張訴外人良義公司提出之96年1月5日「應收帳款轉讓
    通知書」上有被告公司及法定代理人之簽章，即被告於96年
    1月5日即已知悉系爭債權讓與之情事，已為被告所否認，而
    「應收帳款轉讓通知書」上被告公司及法定代理人之簽章，
    其印文固為真正，然係遭訴外人良義公司法定代理人乙○○
    所盜用乙節，已據證人乙○○結證在卷，且為兩造所不爭執
    ，則「應收帳款轉讓通知書」上被告公司及法定代理人之印
    文既係遭訴外人乙○○盜蓋，並非被告親自簽章，自難僅憑
    「應收帳款轉讓通知書」上有被告之簽章，即認定被告自96
    年1月5日即已知悉系爭債權讓與情事。又訴外人良義公司於
    96年1月10日自豐原中正路郵局寄發之存證信函，並非寄予
    被告，而係寄往台中市○○區○○路3段126號，由證人乙○
    ○以偽刻之被告公司收發章收取及除原告於96年5月25日函
    請被告付款外，並未再對被告為債權讓與之通知等情，俱為
    兩造所不爭執，則系爭債權讓與之通知自應以原告96年5月
    25日函到達被告時即同年月29日始發生效力，故系爭債權讓
    與之通知係於96年5月29日到達被告，堪以認定，原告主張
    係於96年1月5日到達被告，自無足採納。
  (二)按表見代理云者，即代理人雖無代理權而因有可信其有代理
    權之正當理由，遂由法律課以授權人責任之謂，而代理僅限
    於意思表示範圍以內，不得為意思表示以外之行為，故不法
    行為及事實行為不僅不得成立代理，且亦不得成立表見代理
    ，最高法院55年台上字第1054號判例可資參照。又債權讓與
    之通知，為讓與人或受讓人向債務人通知債權讓與事實之行
    為，其性質為觀念通知，而「應收帳款轉讓通知書」之回簽
    欄上被告公司及法定代理人之簽章，僅代表債務人即被告已
    受通知及知悉債權讓與之事實，該簽章並非意思表示，自無
    成立表見代理之餘地，原告主張被告疏於保管印章，應就「
    應收帳款轉讓通知書」之回簽負表見代理責任，顯屬無據。
五、按債權之讓與，非經讓與人或受讓人通知債務人，對於債務
    人不生效力；債務人於受通知時，所得對抗讓與人之事由，
    皆得以之對抗受讓人。民法第297條第1項前段、第299條第1
    項分別定有明文。訴外人良義公司將其對被告之應收帳款債
    權讓與原告，原告於96年5月25日函請被告付款前，訴外人
    良義公司及原告均未曾向被告通知債權讓與之事實，且被告
    接獲該函通知前，已將對訴外人良義公司所負債務全數清償
    完畢等情，為兩造所不爭執，則於被告受通知時其對訴外人
    良義公司之債務既已全數清償完畢，自得執此清償之事由對
    抗受讓人之原告。系爭債權既已因清償而消滅，原告依債權
    讓與請求被告給付貨款，即屬無據，不應准許。
六、訴訟費用負擔之依據：民事訴訟法第78條。
中    華    民    國    97    年    5     月    7     日
                  民事第一庭    法  官  陳文爵
正本係照原本作成。
如對本判決上訴，須於判決送達後20日內向本院提出上訴狀。
中    華    民    國    97    年    5     月    7     日
                                書記官  劉易柔


司法院資訊處製作；財團法人民間司法改革基金會備份。
